【裁判字號】    88,訴,803
【裁判日期】    890210
【裁判案由】    
【裁判全文】
臺灣彰化地方法院刑事判決                          八十八年度訴字第八三號
    公  訴  人  臺灣彰化地方法院檢察署檢察官
    被      告  乙○○
    選任辯護人  朱逸群律師
右列被告因違反水土保持法案件，經檢察官提起公訴（八十八年度偵字第六四八三號
），本院判決如左：
    主  文
乙○○依法應擬具水土保持計畫而未擬具，致生水土流失，處有期徒刑貳年，緩刑伍
年。
    事  實
一、乙○○係坐落彰化縣花壇鄉○○○段內庄小段一之一地號山坡地保育區土地之所
    有權人，為該山坡地之水土保持義務人，並為設於彰化縣花壇鄉橋頭村水坑巷一
    之一號之「彰橋窯業股份有限公司」之實際負責人（以下簡稱彰橋公司，負責人
    為其子李政誌），明知於山坡地為開挖整地之行為，應先擬具水土保持計畫，並
    送請主管機關彰化縣政府核可，始得開發利用，竟未擬具水土保持計畫及經主管
    機關彰化縣政府之核可，於民國八十八年四月間，指令所僱用不知情之員工丙○
    ○駕駛彰橋公司所有之挖土機開挖前揭其所有坐落彰化縣花壇鄉○○○段內庄小
    段一之一地號中如卷內土地複丈成果圖所示之山坡地土石，並將挖取之部分土石
    用於製造磚塊，餘則棄置於所經營之窯廠旁空地。上開地號山坡地經開挖後，坡
    度陡峭，無草木附著，原有固定地表因而鬆動裸露，破壞原本地表水源涵養功能
    ，遇雨則有大量土石沖刷而下，已致生水土流失。嗣於八十八年五月十一日為彰
    化縣政府派員查獲。
二、案經彰化縣政府移請臺灣彰化地方法院檢察署檢察官偵查起訴。
    理  由
一、訊據被告乙○○固坦承未經核可及未擬具水土保持計畫而開挖前揭山坡地，雖矢
    口否認有以挖取之土石製磚之行為，且辯稱因挖掘處坍方，阻擋水流，故要求工
    人開挖該處水溝，以暢通水流等語。惟經查，被告乙○○對於八十八年四月間多
    次指令員工駕駛挖土機開挖前開山坡地之事實業於偵查中坦承在卷，亦核與証人
    丙○○之証述相符，且被告於八十八年五月十二日在彰化縣府訪談中業已坦承將
    所挖取之部分土石用於製磚之用，而於偵查中及本院審理時均供稱訪談筆錄屬實
    ，再經檢察官於八十八年八月十日現場勘驗結果，被告所指之坍方地點雜草漫生
    ，高逾二公尺，土石又非高於路面，被告所稱於八十八年四、五月間向黃全福購
    買堆置於旁之土石，卻少見有雜草漫生，更無高逾二公尺之荒草，有勘驗筆錄在
    卷可稽，顯見被告所指僅挖通水溝並棄土不用云云，尚非屬實，應係被告將部分
    土石供作製磚之用甚明，至被告所提出購買土石之單據，亦未能証明所製之磚塊
    均係出於購買土石所製，故尚不足為被告有利之認定甚明，又被告挖取土石之地
    區，經彰化縣府於八十八年五月十一日派員查獲所攝照片中，清晰可見挖取土石
    之新痕，且被告挖取土石後，邊坡土石嚴重流失，坡度呈直角，無草木附著，坡
    底水溝呈現濃濁之黃色，含有大量滑落泥沙等情，均有彰化縣政府所攝現場照片
    、勘驗照片及勘驗筆錄在卷可稽，並經証人甲○○結証在卷，顯然並非僅係疏通
    水溝之情形甚明，又前開地號土地於八十六年十月八日業經臺灣省政府以八六府
    農水字第一六八八八六七號公告列為山坡地，亦有函文一份附卷可參，故被告前
    開所辯顯係事後卸責之詞，不足採信，此外復有彰化縣政府查報取締違規使用山
    坡地案件取締報告書及巡查記錄、勘查紀錄、地籍圖謄本、土地登記簿謄本及彰
    化地政事務所複丈成果圖等在卷可佐，被告自白部分核與事實相符，本件事証明
    確，被告前開犯行洵堪認定。
二、查被告乙○○為前開山坡地之水土保持義務人，依法應擬具水土保持計畫而未擬
    具，致生水土流失，核被告所為，同符合山坡地保育利用條例第三十五條第三項
    前段與水土保持法第三十三條第三項前段之規定。按山坡地保育用條例，係規範
    依自然特徵，應用工程、農藝或植生方法，以防治山坡地沖蝕、地滑、土石流失
    之災害，保護自然生態景觀、涵養水源。所稱山坡地，係指國有林事業區、試驗
    用林地及保安林地以外，經省（市）主管機關參照自然形勢、保育利用需要，予
    核定公告之公、私有土地，故山坡地保育利用條例應係水土保持法之特別法，依
    法規競合之特別法應優先適用普通法原理，本件被告所為，應論以山坡地保育利
    用條例第三十五條第三項前段之罪。又公訴人雖認被告所為係犯水土保持法第三
    十二條第一項之罪，然依前所述及經查，前揭山坡地之所有人為被告，與前開水
    土保持法第三十二條第一項係對他人土地為濫墾行為之規定不符，公訴意旨容有
    未洽，起訴法條應予變更。又被告係以一挖取土石之犯意為數度之接續開挖行為
    ，並非為連續數犯行，公訴人認被告有連續犯之適用，亦有誤解，併予敘明。爰
    審酌被告圖一己私益，於上址經營砂石場，不思依法擬具水土保持計畫，設置維
    護設施，致土石流失，破壞生態景觀，所生危害之程度，及犯後態度等一切情狀
    ，量處如主文所示之刑，以示懲儆。又查，被告事後已於該處種植植被，有照片
    足憑，且前未曾受有期徒刑以上刑之宣告，此有本院被告全國前案紀錄表一紙在
    卷可稽，其偶罹刑罰，經此教訓，應知警愓而無再犯之虞，所宣告之刑，本院認
    以暫不執行為當，併宣告緩刑五年，以啟自新。扣案之挖土機雖係被告供犯罪所
    用，惟係屬彰橋公司所有，用以製磚挖土，並非係被告個人所有，業據被告供述
    在卷，爰不為沒收之諭知，公訴人認應依水土保持法第三十二條第五項規定沒收
    ，尚嫌無據，附予敘明。
據上論斷，應依刑事訴訟法第二百九十九條第一項前段、第三百條，山坡地保育利用
條例第三十五條第三項前段，刑法第十一條前段、第七十四條第一款，判決如主文。
中      華      民      國      八十九      年      二      月    十    日
                                            法      官  王  紋  瑩
右正本證明與原本無異。
如不服本判決，應於判決送達後十日內向本院提出上訴狀( 須附繕本 )。
告訴人或被害人對於判決如有不服具備理由請求檢察官上訴者，其上訴期間之計算係
以檢察官收受判決正本之日期為準。
                                            法院書記官  鄭  秀  鑾
中      華      民      國      八十九      年    二    月      十四    日
山坡地保育利用條例第三十五條第三項前段：
第一項各款情形之一，致生水土流失、毀損水土保持處理與維護設施或釀成災害者
  ，處六月以上五年以下有期徒刑，得併科新臺幣六十萬元以下罰金；因而致人於死
  者，處三年以上十年以下有期徒刑，得併科新臺幣八十萬元以下罰金；致重傷者，
  處一年以上七年以下，有期徒刑，得併科新臺幣六十萬元以下罰金。


司法院資訊處製作；財團法人民間司法改革基金會備份。
